臺灣基隆地方法院民事判決　　　　　　　95年度重訴字第48號
原　　　告　甲○○
　　　　　　乙○○
兼上列二人共同
法定代理人　己○○　　住同上
上列三人共同
訴訟代理人　周德壎律師
被　　　告　癸○○　　住台北縣延壽街330巷17弄18之1號8樓
　　　　　　子○○　　住同上
上列二人共同
訴訟代理人　連鳳翔律師
被　　　告　喜瑞國際科技有限公司
　　　　　　　　　　　設台北市○○○路○段247巷24之1號3樓
兼
法定代理人　戊○○　　住同上
上列二人共同
訴訟代理人　田振慶律師
被　　　告　國立臺灣海洋大學
　　　　　　　　　　　設基隆市.
法定代理人　丙○○　　住同上
訴訟代理人　丁○○　　住基隆市.
　　　　　　蔡志揚律師
　　　　　　壬○○　　住臺北市.
上列當事人間損害賠償事件，本院於96年4月19日言詞辯論終結
，判決如下：
    主  文
原告之訴及假執行之聲請均駁回。
訴訟費用由原告負擔。
    事實及理由
一、原告起訴之聲明暨事實理由如附件一所載。
二、被告答辯之聲明暨事實理由如下：
  一被告癸○○、子○○部分如附件二所載。
  二被告喜瑞國際科技有限公司、戊○○部分如附件三所載。
  三被告國立臺灣海洋大學部分如附件四所載。
三、兩造不爭執事項：
  一原告己○○、甲○○、乙○○為江宗展之繼承人。
  二被告癸○○、子○○為魏國之繼承人。
  三被告國立臺灣海洋大學（簡稱海洋大學）所辦理之「國立臺
    灣海洋大學動力小船訓練班」（簡稱海大動力小船訓練班）
    與被告喜瑞國際科技有限公司（簡稱喜瑞公司）有建教合作
    關係。
  四95年2月12日上午10時30分許，由魏國以船名「願景」號遊
    艇，與被害人江宗展一同自臺北縣貢寮鄉龍洞遊艇碼頭出
    海，「願景」號遊艇翻覆，魏國、江宗展等人均罹難。
  五江宗展出海時並未辦理保險。
  六原告對被告海洋大學所提被證4到被證8形式上真正不爭執。
四、兩造爭執要點：
  一江宗展所參加之動力小船駕駛訓練班（簡稱訓練班）究係何
    人所設？
  二若江宗展參加之訓練班非被告海洋大學或被告喜瑞公司、戊○○所設，則被告海洋大學、喜瑞公司或戊○○有無表見代
    理之行為？
  三江宗展為何在95年2月12日搭乘願景號出海？是訓練班之戶
    外教學或係個人遊玩之行程？
  四願景號翻船事故之發生，是否為魏國之過失所致？翻船當日
    是否不適合出海？願景號翻覆時是由何人駕駛？駕駛方法有
    無錯誤？
  五被告海洋大學、喜瑞公司、戊○○應否就江宗展之死亡連帶
    負契約之債務不履行責任及侵權行為損害賠償責任？或表見
    代理責任？
  六魏國是否有為江宗展投保之義務？原告是否因魏國未幫江宗
    展投保意外險而受有保險金200萬元之損害？
五、得心證之理由：
  一江宗展所參加之訓練班究係何人所設？
  (一)江宗展參加之訓練班與被告海洋大學無關：
  1.依原告所提江宗展之報名表，其上主要格式雖與海洋大學所
    設海大動力小船訓練班之報名表相同，惟海洋大學之報名表
    下方通訊報名部分，乃記載「填妥本表請回傳至：（02）
    0000-0000海大動力小船駕駛班」，而江宗展之報名表則記
    載「填妥本表請回傳至：（02）0000-0000越洋遊艇會動力
    小船駕駛班。洽詢專線：0000-000000魏國」，且被告海洋
    大學已否認魏國為其海大動力小船訓練班之教練，原告復未
    能就魏國係擔任海大動力小船訓練班教練乙節，舉證以實其
    說，自難認原告等之被繼承人江宗展所參與之訓練班與被告
    海洋大學有關。
  2.又依被告海洋大學與被告喜瑞公司之「臺灣國立海洋大學、
    喜瑞國際科技有限公司建教合作開辦國立台灣海洋大學動力
    小船駕駛人訓練班合約書」（簡稱建教合作合約書）約定第
    8點：「受訓學員每人訓練費依交通部核定動力小船駕駛人
    訓練收費標準辦理，全期依實際開班人數全額繳交乙方（即
    海洋大學），並依經費收支預算表實施。」，準此，訓練費
    用應由被告海洋大學收取；然依證人辛○○之證述：「（被
    告訴代問：訓練的費用到底是交給誰？）是交給魏國之後再
    由魏國轉交戊○○，但是都沒有開立收費的收據給我，我繳
    了18,000元，另外2位繳多少錢我並不清楚。」（見本院95
    年12月7日言詞辯論筆錄），縱使證人辛○○所言屬實，其
    未曾向被告海洋大學繳交訓練費用，如何證明其所上之課程
    與海洋大學有關？且辛○○之證言亦不能證明江宗展有向魏
    國及戊○○繳交訓練費用，何況證人辛○○於當庭指認卷附
    照片何人為江宗展時，更指認錯誤，亦難以其證言為不利於
    被告海洋大學之認定。
  3.再依被告海洋大學於95年1月24日海商字第0950000763號函
    文內容（參被證8）可知，海大動力小船訓練班並未設分班
    ，受訓名冊及各期計畫書須於開訓1週前報交通部核備，結
    訓名冊於結訓後須報交通部與基隆港務局，此亦有海洋大學
    「95年度訓練評鑑報告書」（參被證三）可證，觀其內附課
    表所示，上課時間係安排在每週一至週五白天，早上8點20
    分至下午16點55分，上下午交互進行學科與術科等課程，且
    課程完畢後須經海洋大學將結業學員名冊檢送交通部，並依
    結業學員人數請領空白結業證書，經交通部准予備查並檢送
    結業證書與海洋大學，非有原告所稱「隨到隨上」之情形；
    對照於證人辛○○所稱：「在事發後幾個月，高經理有打電
    話給我，問我要不要去考學科，因為我已經有繳費了，我就
    向高經理表示我現在沒有興趣要學遊艇，以後有時間再說。
    」（見本院95年12月7日言詞辯論筆錄）等語，可徵證人辛○○所參加之訓練班課程設計頗為鬆散，顯與海洋大學所設
    之訓練班課程大不相同。
  4.綜上，原告既不能證明江宗展是向海洋大學報名，或受理其
    報名之魏國為海洋大學之教練，亦未能證明江宗展有將訓練
    費用交給被告海洋大學，且原告所提招生簡章之課程設計又
    與海洋大學實際之教學課程大不相同，自難認江宗展所參加
    之訓練班乃被告海洋大學所設。
  (二)原告就江宗展參加之訓練班為被告喜瑞公司、戊○○所設乙
    節，亦未舉證以實其說：
    經查，原告所提江宗展之報名表，其通訊報名之對象為「越
    洋遊艇會動力小船駕駛班」，聯絡人為「魏國」，訓練班廣
    告亦僅記載「洽詢專線：0000-000000魏國」；且依原告所
    提原證14至19所示文件，與江宗展有電子郵件往來者僅魏國
    （江宗展的e-mail是john399477@yahoo.com.tw），其餘電
    子郵件內容或為魏國與他人往來之郵件、或為「越洋遊艇休
    閒俱樂部」與他人往來之郵件，原告所提招生簡章亦無隻字
    提及被告喜瑞公司或戊○○。原告雖提出喜瑞公司之網頁，
    然此既為其事後下載列印，難能證明江宗展乃據該網頁之廣
    告而向被告喜瑞公司或戊○○報名。至於原告提出照片欲證
    明江宗展與證人辛○○曾一同接受被告戊○○之指導進行操
    艇訓練課程乙節，亦因證人辛○○在本院95年12月7日言詞
    論期日所指為「江宗展」之人與原告主張之人不同，自無法
    以此證明原告之被繼承人江宗展曾與證人辛○○一同進行操
    艇訓練課程。是原告所提上開證據，均不能證明江宗展有參
    加被告喜瑞公司與戊○○所設之動力小艇駕駛訓練課程。
  二承上，原告雖不能證明江宗展參加之訓練班為被告海洋大學
    或被告喜瑞公司、戊○○所設，惟被告海洋大學或被告喜瑞
    公司、戊○○有無表見代理之行為？
  (一)按民法第169條關於由自己之行為表示以代理權授與他人者
    ，對於第三人應負授權人責任之規定，原以本人有使第三人
    信為以代理權授與他人之行為，為保護代理交易之安全起見
    ，有使本人負相當責任之必要而設，故本人就他人以其名義
    與第三人所為之代理行為，應負授權人之責任者，須以他人
    所為之代理行為，係在其曾經表示授與他人代理權之範圍內
    為其前提要件。且所謂知他人表示為其代理人而不為反對之
    表示者，以本人實際知其事實為前提，其主張本人知此事實
    者，應負舉證之責（最高法院40年度台上字第1281號、68年
    度台上字第1081號判例參照）。
  (二)被告海洋大學部分：
    原告所提被告海洋大學知悉戊○○對外表示為其訓練班經理
    之證據，僅為92年8月27日、93年2月24日聯合報之網路新聞
    數紙，至於原告所提其餘yahoo網路查詢資料、部落格、網
    路日誌，則多係以「魏國」為聯絡人。然因網路資料往往數
    以百萬計，如非為特定目的，無人會逐一查詢，是此並不能
    證明被告海洋大學「實際知悉」上情。故原告以此主張被告
    海洋大學應對非其所設訓練班之學員負表見代理之責，要屬
    無據。
  (三)被告喜瑞公司、戊○○部分：
    原告主張被告戊○○知悉魏國假冒海洋大學訓練班之名義招
    攬學員，而不為反對之表示，且主持訓練，教授術科，依民
    法第169中段表見代理之規定，其亦應負責云云。惟原告所
    提證人辛○○之證言及卷附照片並不能證明江宗展曾參加魏
    國與戊○○主持之操艇訓練課程等情，已如前述，原告復未
    能就被告喜瑞公司與戊○○如何「實際知悉」魏國以海洋大
    學名義招攬江宗展參加訓練班乙節，舉證以實其說，自難為
    其有利之認定。
  三江宗展為何在95年2月12日搭乘願景號出海？是訓練班之戶
    外教學或係個人遊玩之行程？
  (一)經查，原告不能證明江宗展曾參加被告海洋大學、喜瑞公司
    與戊○○所設之訓練班，已如前述，則原告主張江宗展是為
    參加訓練班之戶外教學而搭乘願景號出海乙節，尚屬無據。
  (二)據證人庚○○（即願景號翻船事故中溺斃死者黃冠瑛之父）
    在本院95年10月18日言詞辯論期日證述：「（問：證人是否
    了解當天你女兒為何會去搭船出海？）在停屍間只有我女兒
    跟廖明興（即另一死者），我們並不認識廖明興，後來因為
    廖明興的太太到停屍間來，經過我太太詢問後才知道廖明興
    是應江宗展之邀搭船出海去玩，是因為江宗展拿到駕船執照
    ，邀廖明興一起坐船去玩，我女兒是跟魏國一起去的。」等
    語，可知江宗展邀請廖明興乙節係庚○○轉述廖明興妻子之
    語，雖不知江宗展是否已取得動力小艇之駕駛執照，惟應可
    推認當日係江宗展邀請友人廖明興同往出遊，而魏國邀請黃
    冠瑛一同出海，可見當日搭乘願景號出海，應是遊艇同好臨
    時性之遊玩邀約較有可能。
  (三)被告癸○○等雖稱當日係江宗展等欲購買遊艇之試船行程云
    云，然此與證人之言均不相符，被告癸○○等亦未提出事證
    證明；且若魏國本身經濟寬裕，自己復有駕船出海之意，以
    願景號核准搭載人數12人計之，魏國不收取費用邀請同好出
    海，並不違背常理，況魏國實際上確有邀請訴外人黃冠瑛一
    同出海，是被告癸○○等辯稱此為試船行程，尚屬無據，併
    予說明。
  四願景號翻船事故之發生，是否為魏國之過失所致？翻船當日
    是否不適合出海？願景號翻覆時是由何人駕駛？駕駛方法有
    無錯誤？
  (一)按損害賠償之債，以有損害之發生及有責任原因之事實，並
    二者之間，有相當因果關係為成立要件。故原告所主張損害
    賠償之債，如不合於此項成立要件者，即難謂有損害賠償請
    求權存在；民法第184條第1項前項規定侵權行為以故意或過
    失不法侵害他人之權利為成立要件，故主張對造應負侵權行
    為責任者，應就對造之有故意或過失負舉證責任，最高法院
    48年台上字第481號、、58年台上字第1421號判例可資參照
    。是原告之被繼承人江宗展雖因願景號翻覆而死亡，然原告
    既主張該翻船事故之發生乃魏國在風浪過大之日出海，及其
    駕駛願景號有誤所致，揆諸前開說明，原告自應舉證證明魏
    國之行為與願景號翻覆之結果間有何相當因果關係。
  (二)次按，民法第184條第1項之侵權行為，須以行為人之行為「
    不法」為要件，若魏國當日駕駛願景號出海之行為，非法令
    所禁止之行為，則即使當日乃魏國決定出海，亦不能因其決
    定遽令負侵權行為之責，參照最高法院95年度台上字第2388
    號判決意旨亦明。經查，原告所指當日不適合出海之證據，
    僅其自行列印之TVBS網路新聞2紙，核其內容均係受訪人自
    行推測之詞，自不足為憑。次查，願景號是在龍洞遊艇港出
    海，於基隆港務局網頁查詢資料，該區在基隆港務局管轄區
    域內（惟港務局是管轄國際商港，而龍洞是遊艇港。由交通
    部觀光局東北角海岸國家風景管理處負責管理），而基隆港
    務局網頁上查無相關船舶進出港限制之規定，目前僅高雄港
    訂有「高雄港船舶進出港管制基準」，第1點明定：「平時
    期間及颱風期間：以一、二港口別，各自測得平均風力達7
    級以上，依港口別『得』分別暫停該港口一切船舶進出港。
    」是龍洞遊艇港之管理人員當日既准許願景號出海，應可推
    認願景號出海時，當地風浪均在安全範圍內，原告主張戊○○與魏國明知當日為滿潮，風浪大不適出海，應注意能注意
    而不注意勉強出海云云，自屬無據。
  (三)再查，當日乘坐願景號出海之人，有魏國、江宗展、廖明興
    、黃冠瑛4人，其中除魏國外，依原告所言，江宗展亦在進
    行動力小艇之駕駛訓練，則願景號翻覆時是否均由魏國駕駛
    ，即有疑問；且依證人辛○○證述：「…在戶外教學的時候
    ，由魏國先開出港，再由我們學員開。…我自己曾經有跟魏
    國從事戶外教學…。」（見本院95年12月7日言詞辯論筆錄
    ），可知為提供同行者練習機會，魏國會在遊艇出港後將遊
    艇交由同行者駕駛，未必全程掌舵。是被告癸○○等人辯稱
    願景號翻覆時未必由魏國駕駛等語，應非無憑。原告逕認願
    景號當時是由魏國駕駛云云，未免率斷。
  (四)又原告指摘願景號翻覆時係「全速進（人車），並右滿舵」
    ，致船舶翻覆云云。惟該勘驗紀錄僅單純記載勘驗結果，並
    無失事原因之調查判斷，原告從何認定願景號當時駕駛所採
    用之應對方法錯誤？原告就此並未盡舉證之責，難認其主張
    有理。
  (五)綜上，原告既未能舉證證明魏國當日決定出海及駕駛願景號
    之方法有過失，亦未能證明其行為與願景號翻覆之結果間有
    因果關係，則原告主張江宗展死亡之結果乃因魏國之過失所
    致云云，自屬無據。
  五被告海洋大學、喜瑞公司、戊○○應否就江宗展之死亡連帶
    負契約之債務不履行責任及侵權行為損害賠償責任？或表見
    代理責任？
  (一)被告海洋大學部分：
    原告主張依原證10所示，被告戊○○係海洋大學職員，故被
    告海洋大學應負民法第184、185、188、28條之侵權行為責
    任云云。惟原告既不能證明其被繼承人江宗展有參加海洋大
    學所設之訓練班，亦不能證明被告海洋大學實際知悉魏國有
    以其名義對外招攬動力小艇駕駛訓練班學員之事實，且江宗
    展在95年2月12日搭乘願景號出海係其個人之遊玩行程，則
    原告主張被告海洋大學應對該翻船意外負契約之債務不履行
    責任、表見代理之責及侵權行為損害賠償責任云云，即屬無
    據。
  (二)被告喜瑞公司與戊○○部分：
  1.原告主張被告喜瑞公司、戊○○在網站上假冒其係「美商」
    公司，乃廣告不實，致被害人江宗展陷於錯誤而報名，並進
    而接受該訓練班之海上實務訓練，因疏於管理致生本次翻船
    意外，被告應負契約債務不履行之責，及民法第184、185、
    188 、28條及公司法第23條第2項之侵權行為責任云云。然
    原告所提江宗展之報名表、招生簡章、往來電子郵件等，其
    聯絡人均係魏國，無隻字提及被告喜瑞公司與戊○○，是原
    告不能證明被告喜瑞公司、戊○○乃江宗展報名訓練班之負
    責人，已如前述，則原告主張被告喜瑞公司、戊○○疏於管
    理，就系爭意外應負債務不履行及侵權行為損害賠償責任，
    已屬無據。另原告主張江宗展係因喜瑞公司於網頁上標示「
    美商」字樣，陷於錯誤而向喜瑞公司、戊○○報名參加訓練
    班云云，亦無可採，其據之主張被告喜瑞公司、戊○○應負
    公司法第23條第2項之損害賠償責任云云，洵屬無憑。
  2.又原告雖主張被告喜瑞公司、戊○○應負表見代理之授權責
    任云云，惟原告所舉證人辛○○不能證明江宗展曾參加魏國
    與戊○○主持之操艇訓練課程，原告亦未提出其他具體事證
    證明被告喜瑞公司與戊○○「實際知悉」魏國以海洋大學名
    義招攬江宗展參加訓練班，已如前述，則原告據此主張被告
    喜瑞公司、戊○○應負表見代理之責，亦屬無據。
  六魏國是否有為江宗展投保之義務？原告是否因魏國未幫江宗
    展投保意外險而受有保險金200萬元之損害？
  (一)原告主張從上開原證17至20魏國之電子郵件、網頁、相片等
    可證，魏國為訓練班之教練或聯絡人，被告戊○○為訓練班
    之負責人，或客觀上足以令一般人如此認為，尤其是魏國個
    人實質上經營遊艇旅遊業，並以「願景」號等船，出租給人
    出海用，故依法魏國自應為被害人江宗展辦理保險。
  (二)被告癸○○等則以有無投保意外險與事故之發生係屬二事，
    兩者間並無因果關係，原告以魏國未替江宗展投保為由，將
    事故發生原因歸責於魏國等人，並無理由。再者，一般試船
    多屬偶發性、臨時性，如何有時間替試船者投保意外險；又
    試船均屬無償使用，如何期待船主在每次試船時均替試船者
    投保等語置辯。
  (三)經查，被告癸○○等雖未舉證證明魏國與江宗展等係為購船
    、試船而駕駛願景號出海乙節，然原告亦未能證明江宗展當
    日出海係為進行訓練班之戶外教學；且當日確係較有可能是
    遊艇同好間之臨時邀約乙情，已如前述，則魏國對於其邀請
    之賓客有何投保之法律上或契約上之義務，已有疑問。是原
    告將訓練班之課程與臨時遊玩之行程混為一談，主張其因魏
    國未幫江宗展投保意外險200萬元，致受有該金額之損害云
    云，自屬無據。
  (四)又原告雖主張魏國個人實質上經營遊艇旅遊業，並以「願景
    」號等船，出租給人出海用，依法自應為被害人江宗展辦理
    保險云云。然原告對此並未證明當日係江宗展參加魏國所招
    攬之「海洋假期」，亦未證明江宗展曾支付魏國該「海洋假
    期」之費用3,990元，是其逕行主張魏國有為江宗展投保之
    義務，亦無足採。
六、綜上所述，原告依契約之債務不履行責任、侵權行為之損害
    賠償責任、表見代理責任及繼承等法律關係，請求被告連帶
    給付原告如附件一訴之聲明所載之金額及自起訴狀繕本送達
    翌日起至清償之日止，按年息5%計算之利息，為無理由，應
    予駁回。又原告之訴既經駁回，其假執行之聲請即失所依據
    ，應併予駁回。
七、本件事證已臻明確，兩造其餘攻擊防禦方法及未經援用之證
    據，要與判決結果無影響，爰不一一論述，併此敘明。
八、據上論結，本件原告之訴為無理由，依民事訴訟法第78條，
    判決如主文。
中　　華　　民　　國　　96　　年　　5 　　月　　3 　　日
　　              民事庭法　官　林玉珮
以上正本係照原本作成。
對於本件判決如有不服，應於收受送達後20日內向本院提出上訴
書狀，敘述上訴之理由，上訴於臺灣高等法院。
中　　華　　民　　國　　96　　年　　5 　　月　　3 　　日
                        書記官　洪福基
